【裁判字號】    90,台上,7133
【裁判日期】    901122
【裁判案由】    因被告業務過失致人於死案件
【裁判全文】
最高法院刑事判決                                九十年度台上字第七一三三號
    上  訴  人  臺灣高等法院高雄分院檢察署檢察官
    被      告  甲○○
右上訴人因被告業務過失致人於死案件，不服台灣高等法院高雄分院中華民國八十八
年十月五日第二審判決（八十八年度交上訴字第四四號，起訴案號：台灣澎湖地方法
院八十七年度偵字第七○八號），提起上訴，本院判決如左：
    主  文
原判決撤銷，發回臺灣高等法院高雄分院。
    理  由
本件原判決以公訴意旨略稱：被告甲○○係澎湖縣警察局消防隊馬公分隊（現改隸澎
湖縣消防局）隊員，兼有駕駛救護車執行救護之勤務，係以從事駕駛救護車為其附隨
業務之人。民國八十七年十一月十六日十一時十五分許，被告駕駛車號ＶＯ－二四一
七號救護車，沿澎湖縣第三號道路由南往北行駛，行經同縣馬公市安宅里八九之一二
號南側之交岔路口時，為尋找進入火場之路線，乃將救護車暫停於該處。嗣其欲將救
護車向右轉彎之前，本應注意先察看後視鏡，以觀察後方是否有來車。當時並無不能
注意之情形，竟疏未注意，突然啟動救護車貿然右轉。適蔡慶霖（下稱蔡某）騎乘車
號ＬＤＪ－○六六號重型機車自右後方同向而至，因反應不及而撞及救護車右前輪上
方葉子板，致人車倒地，受有腦內及腦幹出血等傷害，經送醫急救，仍於同日十九時
二十分許不治死亡等情，因認被告涉有刑法第二百七十六條第二項之業務過失致死罪
嫌。惟經審理結果，以本件車禍係因蔡某未遵守道路交通安全規則第一百零一條第六
款之規定所造成；而被告已盡其駕駛救護車進入救災地點所應盡之注意義務，難認有
何過失責任等情。因而撤銷第一審判決，改為被告無罪之諭知，固非無見。
惟查：(一)、按救護車雖屬於道路交通安全規則第二條第一項第七款所規定「特種車」
之一種，然其行駛於道路時，除同規則有特別規定者外（如同規則第九十三條第二項
、第九十八條第一項第三款、第一百十三條等），仍有遵守該規則其他相關規定之注
意義務。若救護車駕駛人，有應注意並能注意而疏未注意遵守該規則相關應注意之規
定，因而致人傷亡者；縱對方違反同規則第一百零一條第六款之規定，而與有重大過
失，救護車駕駛人仍難據以免責。又按汽車行駛至交岔路口，右轉彎時，應距交岔路
口三十公尺前顯示方向燈或手勢，駛至路口後再行右轉，道路交通安全規則第一百零
二條第一項第三款定有明文。該規則對於救護車既無排除適用上開注意義務之特別規
定，在解釋上自仍有其適用。原判決以被告於肇事當時正駕駛救護車前往火災現場救
災，車上警笛、警示燈均有開啟，而當時又已打右轉之燈號，蔡某應可聞見救護車之
警號及右轉燈號，乃竟未遵守道路交通安全規則第一百零一條第六款關於聞有消防車
、救護車、警備車、工程救險車之警號時應立即避讓之規定，反而快速前進，致撞及
救護車而肇事，因認本件車禍係蔡某未遵守上開規定之注意義務所造成，被告已盡其
應盡之注意義務，難認有何過失責任，而為有利於被告之認定。惟查被告當時雖駕駛
救護車前往火災現場救災，然如其行駛至交岔路口欲行右轉，依上規定及說明，仍應
於距交岔路口三十公尺前顯示方向燈或手勢，俟駛至路口後再行右轉，始能謂其已盡
其應盡之注意義務。乃原審並未調查被告駕駛救護車行駛至交岔路口欲向右轉彎時，
是否已確實依照上開規定，於距交岔路口三十公尺前顯示方向燈或手勢，俟駛至路口
後再行右轉。徒以被告駕駛救護車前往火災現場救災，當時已開啟車上警笛、警示燈
，並已打右轉之燈號云云，遽謂被告已盡其應盡之注意義務，難謂有何過失云云，而
為有利於被告之認定，依上說明，尚嫌調查未盡。(二)、按汽車右轉彎、倒車或行駛至
交岔路口右轉彎時，道路交通安全規則第九十一條第一款、第五款及第一百零二條第
一項第三款分別有不同之注意義務規定。卷查被告於警訊時供稱：「……當行駛至車
禍發生現場時（安宅里八九之一二號旁路口），我將車『停放』在該路段交岔路口的
慢車道上察看要進入火警現場的路要如何進入後，我看我車上的照後鏡見後方沒有來
車後，我就打方向燈『右轉』要進入火警現場，我車子才向右轉，才動了一下，救護
車的右前車頭就被從後方而來的機車撞上了……」等語（見相驗卷第三頁）。但其嗣
於偵查中則供稱：「我們當時在尋找火場，救護車開到事故發生之叉路口時，因為開
過頭了，打算右彎（車身已有向右），但是不知為何，摩托車就撞上了，我們是『倒
車』完進行右轉時才打方向燈」等語（見相驗卷第三十三頁反面）。其後於第一審中
亦供稱：「我們在路口停車找到路線，因停車地點已經超過路中心線，所以救護車有
『倒車』二公尺，『倒車』後就打右方向燈，並看右後視鏡，確定無來車，才右轉，
右轉十五度後就被撞上有限公司」等語（見一審卷第十七頁）。其所供關於當時究竟
係行駛至交岔路口直接右轉彎而肇事，或在交岔路口前先停車，然後再打方向燈右轉
而肇事；抑或因救護車開過頭（超越交岔路口）而停車，然後倒車至交岔路口再打方
向燈右轉而肇事，前後似不一致。究竟實情如何？此與本件車禍發生實情之認定，以
及判斷被告當時駕車應遵守何種法律上應注意之義務攸關，自有詳加究明釐清之必要
。乃原審對此未加以調查明白，徒以被告當時已開啟警笛、警示燈，並已打右方向燈
，而認為被告對本件肇事並無過失，亦嫌速斷。上訴意旨雖未指摘及此，然以上係本
院得依職權調查之事項，應認原判決有撤銷發回之原因。
據上論結，應依刑事訴訟法第三百九十七條、第四百零一條，判決如主文。
中      華      民      國     九十     年     十一     月    二十二    日
                              最高法院刑事第七庭
                                  審判長法官  吳  雄  銘
                                        法官  池  啟  明
                                        法官  石  木  欽
                                        法官  郭  毓  洲
                                        法官  吳  三  龍
      右正本證明與原本無異
                                              書  記  官
中      華      民      國     九十     年     十一     月    二十六    日


司法院資訊處製作；財團法人民間司法改革基金會備份。
